臺灣高雄地方法院民事裁定
                                   110年度消債抗字第29號
抗  告  人
即債 務 人  楊智郁

相  對  人
即債 權 人  中國信託商業銀行股份有限公司


法定代理人  利明献


相  對  人
即債 權 人  滙誠第二資產管理股份有限公司

法定代理人  莊仲沼


相  對  人
即債 權 人  滙誠第一資產管理股份有限公司

法定代理人  莊仲沼


相  對  人
即債 權 人  永豐商業銀行股份有限公司

法定代理人  陳嘉賢
代  理  人  石文興

上列當事人間因消費者債務清理條例聲請免責事件，抗告人對於
民國110年11月4日本院110年度消職聲免字第118號裁定提起抗告
，本院裁定如下：
    主    文
抗告駁回。
抗告程序費用新臺幣1,000元由抗告人負擔。
    理    由
一、抗告意旨略以：原裁定認抗告人有消費者債務清理條例（下
    稱消債條例）第134條第2款規定（下稱系爭條款）之情形，
    惟㈠、抗告人於聲請本件清算事件時，即有將所受領之勞工
    保險退休金（下稱勞保退休金）一次給付新臺幣（下同）77
    2,385元（包含原裁定所認定流向不明之60萬元）列入抗告
    人聲請前2年收入，抗告人清算前2年收入才會達到1,106,72
    5元。㈡、應以開始清算後即民國109年5月12日下午4時起之
    財產，方得列入清算財團，抗告人於108年8月8日所領取之
    勞保退休金應不列入清算財團，當無構成系爭條款之可能。
    ㈢、依消債條例第20條規定，清算程序中之監督人或管理人
    得撤銷裁定清算前2年內所為有害於債權人之無償行為，如
    果鈞院認定抗告人無法明確說明勞保退休金中60萬元之流向
    ，可認定為贈與胞弟之無償行為，而於清算程序中撤銷，或
    列入不免責要件數額中，而非直接不免責。㈣、依消債條例
    之目的，是為保障債權人公平受償，並謀求消費者經濟生活
    之更生機會，如以債務人所積欠之債務19,805,925元計算，
    抗告人需繼續償還3,970,000元方得免責，對於社會一般低
    薪族群之債務人根本難上加難，如此又回到原本惡性循環狀
    態，若鈞院以消債條例第133條計算之數額755,989元裁定抗
    告人不免責，則抗告人方可於有生之年依照同條例第141條
    繼續清償至133條之數額，再次聲請免責等語。並聲明：㈠、
    原裁定廢棄。㈡、准予抗告人免責。
二、按法院裁定開始清算程序後，債務人有薪資、執行業務所得
    或其他固定收入，扣除自己及依法應受其扶養者所必要生活
    費用之數額後仍有餘額，而普通債權人之分配總額低於債務
    人聲請清算前2 年間，可處分所得扣除自己及依法應受其扶
    養者所必要生活費用之數額者，法院應為不免責之裁定。但
    債務人證明經普通債權人全體同意者，不在此限。消債條例
    第133 條定有明文。經查：
㈠、抗告人於109年2月25日聲請清算，經本院於109年5月12日以1
    09 年度消債清字第35號裁定（下稱清算裁定）於同日開始
    清算程序，嗣於清算程序將抗告人存款及有處分實益之財產
    出售所得共30,253元分配後，經本院於110年3月26日以109
    年度司執消債清字第80號裁定終結清算程序，有各該裁定卷
    證在卷可考，是以消債條例第133 條前段規定「法院裁定開
    始清算程序」之時點應為109 年5月12 日，而同條前段規定
    「債務人聲請清算前2 年間」，則為「107 年2月起至109 
    年1月止」作為判斷，合先敘明。
㈡、就法院裁定清算後債務人收入，扣除必要生活費用、扶養費
    之計算如下：
１、抗告人於109年5月12開始清算程序後之收入，依其陳報：⑴、
    抗告人稱其於108年1月1日起至109年6月30日期間（共18個
    月），其收入來源為打零工，收入總金額324,000元。⑵、自
    109年7月1日起至110年2月28日止（共8個月），其任職於新
    加坡嘉時公司，薪資總額366,787元，並提出中華郵政前鎮
    郵局帳戶交易明細為佐（原審卷第48-50頁），則依此金額
    換算每月薪資為45,848元（小點數以下四捨五入；見院卷第
    46頁）。⑶、於110年7月31日起至110年8月23日止，任職新
    加坡商立福人事顧問有限公司，並分別於110年8月15日、11
    0年9月15日領取薪資各為56,100元、75,900元等情，有前開
    公司回函在卷可佐（原審卷第64頁）。末本院調取抗告人10
    9、110年稅務電子閘門財產所得調件明細表，抗告人109、1
    10年每月平均所得14,252元、32,196元，與前開抗告人所陳
    相互對照結果，抗告人所陳應屬實在。是依據上開證據，可
    知自109年5月至110年9月（109年5月12日開始清算程序起至
    原審調查期日110年9月15日止，以月為單位計算，以下均同
    ），抗告人所得總額為534,784元（詳見原審卷第69頁計算
    表）。
２、抗告人所應支付必要生活費用、扶養費：⑴、按所謂最低生活
    費，係由中央、直轄市主管機關參照中央主計機關所公布當
    地區最近1年每人可支配所得中位數百分之60定之，並於新
    年度計算出之數額較現行最低生活費變動達百分之5以上時
    調整之，直轄市主管機關並應報中央主管機關備查，社會救
    助法第4條第2項定有明文。又依衛生福利部公告109、110年
    度高雄市每人每月最低生活費分別為13,099元、13,341元，
    抗告人每月必要生活費用自應以上開最低生活費之1.2倍為
    準（消債條例第64條之2第1項參照），據此計算，於109年5
    月至110年9月之必要生活費用即為269,833元【計算式：（1
    3,099×1.2×8）＋（13,341×1.2×9）＝269,833元以下四捨五入
    】，惟因抗告人自陳居住在父親名下之房屋（原審卷第62頁
    ），故應扣除相當於房租支出所占之比例24.36％，是應以20
    4,102元計算。抗告人陳報僅需198,050元，每月支出11,650
    元，低於前開最低生活費金額，應堪可採。⑵、抗告人主張
    其每月支出母親扶養費4,000元等語，查抗告人之母劉秀美
    育有3名子女（109年度消債清字第35號卷第76頁），自109
    年1月起每月領取國民年金3,861元，且續領中等情，有勞動
    部勞工保險局函在卷可憑（原審卷第51-52頁），故以劉秀
    美109、110年每月生活必要費用為15,719元、16,009元（依
    據消債條例第64條之2第2項以高雄市政府公告當地區每人每
    月最低生活費1.2倍），扣除劉秀美所領取之國民年金，再
    由扶養義務人（含抗告人）3人共同負擔，則109、110年度
    ，抗告人每月負擔之扶養費應為3,953元、4,049元〔計算式
    ：109年：(15,719-3,861)÷3=3,953、110年：(16,009-3,86
    1)÷3=4,049〕，與抗告人主張每月支付之扶養費用相當，基
    此自109年5月至110年9月，抗告人負擔母親扶養費總額為68
    ,000元（4,000×17＝68,000）。
３、基此，抗告人前開所得扣除必要生活費用、扶養費，尚有餘
    額268,734元（534,784－198,050－68,000＝268,734）。
㈢、又抗告人聲請清算前2 年間即107 年2月起至109 年1月止，
　　依其陳報107年2月1日至108年7月31日打零工薪資收入為324
    ,000元，108年8月1日至109年1月31日因失業無收入，經抗
    告人出具收入切結書為據，查核與抗告人107至109年稅務電
    子閘門財產所得調件明細表所示無任何收入相符（消債清卷
    第20頁，本院卷後牛皮紙袋）；另抗告人108年7月23日聲請
    勞工保險老年一次給付，經勞動部勞工保險局核付772,385
    元，此有勞動部勞工保險局函文在卷可佐（原審卷第51、52
    頁），故堪認其聲請清算前2年之收入應認為1,096,385元。
    又其依衛生福利部公告107、108、109年度高雄市每人每月
    最低生活費分別為12,941元、13,099元、13,099元，是抗告
    人每月必要生活費用自應以上開最低生活費之1.2倍為準（
    消債條例第64條之2第1項參照），分別為15,529元、15,719
    、15,719元，據此計算，於107年2月至109年1月之必要生活
    費用即為375,166元【計算式：15,529×11＋15,719×13＝375,1
    66，元以下四捨五入】，惟因抗告人自陳居住在父親名下之
    房屋（原審卷第62頁），故應扣除相當於房租支出所占之比
    例24.36％，是應以283,776元計算。另抗告人需扶養其母劉
    秀美，而劉秀美育有3名子女（109年度消債清字第35號卷第
    76頁），自109年1月起每月領取國民年金3,861元，且續領
    中等情，有勞動部勞工保險局函在卷可憑（原審卷卷第51、
    52頁），是以劉秀美107年2月至109年1月每月生活必要費用
    ，扣除109年劉秀美所領取之國民年金，再由扶養義務人3人
    共同負擔，則107年2月至109年1月，抗告人應負擔之扶養費
    用應為123,768元【計算式（375,166－3,861×1）÷3＝123,768
    】，則抗告人於聲請清算前2年期間所得餘額為688,841元【
    計算式：1,096,385－283,776－123,768＝688,841】。而本件
    普通債權人於清算程序僅受償30,253元，低於抗告人聲請清
    算前2 年間可處分所得扣除個人必要生活費用、扶養費之數
    額，該當消債條例第133 條所定之不免責事由。則原裁定以
    抗告人有消債條例第133 條之情形，復未經普通債權人全體
    同意免責，而裁定抗告人不予免責，於法自無不合。
㈣、末抗告人雖自陳受領勞工保險金後，將此筆款項中之60,0000
    元匯款予胞弟交付友人投資，餘款做為生活費使用，其後因
    友人失蹤，而始知悉遭友人詐騙等語（原審卷第65、68頁）
    ；另於本院調查中陳稱為償還向胞弟之借款（本院卷第80頁
    ），對於該款項流向抗告人雖有未能說明清楚之情形，惟抗
    告人於聲請時即將該等款項列入清算前2年之收入，並未隱
    匿該筆收入，雖於分配時未見尚有餘額於存款帳戶，惟自抗
    告人領得保險金至開始清算，亦經過數月，除其所述交付胞
    弟外，亦可能供日常生活花用，難逕謂有故意隱匿屬於清算
    財團之財產；又抗告人亦表明其願意繼續償還該清算前2年
    收入扣除必要費用之差額（即包含該600,000元），應不符
    合債清條例134條第2款規定之情形。
三、綜上所述，本件依消債條例第133 條規定，應為抗告人不免
    責之裁定。原審裁定抗告人不免責，理由雖有所差異，但結
    論相同，仍應予維持。抗告意旨求予廢棄，為無理由，應予
    駁回。又本件抗告人固應不予免責，惟依消債條例第141 條
    規定，抗告人如繼續清償達第133 條規定之數額658,588元
    （688,841－30,253＝658,588），且各普通債權人受償額均達
    其應受分配額，抗告人仍得聲請法院裁定免責，併予敘明。
四、據上論結，本件抗告為無理由，依消債條例第11條第2 項、
    第15條，民事訴訟法第495 條之1 第1 項、第449 條第1 項
    、第95條、第78條，裁定如主文。 　　
    責，於法自無不合。 　
中　　華　　民　　國　　111 　年　　10　　月　　24　　日
                  民事第二庭  審判長法  官  陳宛榆
                                    法  官  施盈志
                                    法  官  鄭  瑋
以上正本證明與原本無異。
如不服本裁定應於送達後10日內向本院提出再抗告狀（並按他造
當事人之人數附繕本），並繳納再抗告費新台幣1,000元。
再為抗告僅得以適用法規顯有錯誤為理由，並應委任律師為代理
人。
中　　華　　民　　國　　111 　年　　10　　月　　26　　日
                                    書記官  李佩穎